臺灣高等法院臺南分院民事判決　100年度家上字第31號
上　訴　人　黃佩玉
訴訟代理人　葉錦郎　律師
被　上訴人　方美妃
上列當事人間請求離婚事件，上訴人對於中華民國100年2月8日
臺灣臺南地方法院第一審判決（100年度婚字第2號）提起上訴，
本院於100年10月25日言詞辯論終結，判決如下：
    主  文
上訴駁回。
第二審訴訟費用由上訴人負擔。
    事實及理由
一、上訴人主張：
（一）兩造於民國（下同）77年4月17日結婚，育有子女黃韋翰
      （77年12月15日生）、黃庭漢（80年12月10日生）、黃子
      齊（84年6月9日生）。婚後雙方因宗教信仰、社會價值、
      生活習慣及對孩子的教育態度皆有不同，導致夫妻關係貌
      合神離，形同陌路，86年起兩造磨擦爭吵加劇，90年9月
      初兩造正式分居迄今，伊住在高雄市○○區○○里○○路
      342號，被上訴人住在臺南市○○區○○里○○路108號，
      分居期間，僅為孩子與離婚談判見過2次面，通過幾次電
      話，夫妻感情因長期未同居生活而趨於淡薄、陌生，婚姻
      僅有形式而無實質，已無維持必要。
（二）伊88年間只是嚇唬被上訴人而已，當時是因為憤怒的關係
      ，摔了一台錄影機，伊知道被上訴人會害怕，但沒有打被
      上訴人。
（三）伊於兩造正式分居後三、四年，才與他人交往，95年才生
      活在一起，兩造婚姻的不合，並非肇因於伊與現同居者的
      交往。
（四）爰依民法第1052條第2項規定，求為判決：准兩造離婚。
二、被上訴人則以：上訴人婚前已知伊信奉一貫道及吃素，兩造
    婚姻是在84年6月間三子黃子齊出生以後，上訴人認識某小
    姐以後才開始出問題，88年夏天，上訴人說財務有問題，希
    望伊與小孩搬離高雄，經商量後伊與小孩才搬到臺南；伊本
    是上訴人向銀行借貸的連帶保證人，後因上訴人有外遇，伊
    拒絕續簽一年一簽的連帶保證契約，上訴人竟回臺南毆打伊
    ，伊顧及三個小孩，之後也回去簽了連帶保證契約，如果上
    訴人把債務還清，伊就答應離婚等語置辯。
三、原審駁回上訴人離婚之訴，上訴人不服提起上訴，求為判決
    ：原判決廢棄，准兩造離婚。被上訴人求為判決：上訴駁回
    。
四、不爭之事實：
    下列之事實為兩造所不爭，並有戶籍謄本可參，堪認為實。
（一）兩造於77年4月17日結婚，並育有三名子女黃韋翰（77年1
      2月15日生）、黃庭漢（80年12月10日生）、黃子齊（84
      年6月9日生）。
（二）兩造於90年9月初正式分居，迄今仍處於分居狀態。
（三）上訴人於兩造爭吵時，曾經摔壞錄影機。
（四）兩造婚姻關係，客觀上已難期待繼續，兩造婚姻關係懸而
      未決，並非夫妻間尚存有情意，實係因債務關係未解決。
五、爭點及本院判斷
（一）本件之爭點在於：上訴人依民法第1052條第2項規定訴請
      離婚，是否有理由？
（二）本院之判斷：
    １按夫妻間有民法第1052條第1項所列各款以外之重大事由
      ，難以維持婚姻者，夫妻之一方得請求離婚，但其事由應
      由夫妻之一方負責者，僅他方得請求離婚。民法第1052條
      第2項定有明文。又按婚姻係以誠摯相愛的共同生活為基
      礎，若此基礎已動搖，則婚姻關係即屬破裂，基於近代離
      婚立法例大多由有責主義而至破綻主義之趨勢，法院即應
      認定該情形屬難以維持婚姻之重大事由。惟按民法第1052
      條第2項前段規定，有第一項以外之重大事由，難以維持
      婚姻者，夫妻之一方始得請求離婚。而難以維持婚姻之重
      大事由應由夫妻之一方負責者，僅他方得請求離婚，若難
      以維持婚姻之重大事由，夫妻雙方均須負責時，應比較衡
      量雙方之有責程度，僅責任較輕之一方，得向責任較重之
      他方請求離婚，如雙方之有責程度相同時，雙方均得請求
      離婚，始符公平。（最高法院95年4月4日第5次民事庭會
      議決議，同院96年度台上字第1492號判決參照）
    ２查如不爭之事實（二）、（四）所示，兩造婚姻，因長年
      分居，彼此間已無夫妻情意，客觀上已難期待繼續維持，
      僅因財務問題未能妥善解決，致離婚一事延宕未決，從而
      上訴人主張兩造婚姻已發生難以維繫之重大事由，自可採
      信。
    ３惟觀之兩造之爭執，遠因主要係源於被上訴人擔任上訴人
      之連帶保證人，致被上訴人房屋遭拍賣，迄今仍積欠巨款
      ，並致兩造分居；近因則係上訴人於兩造分居後，長年與
      異性交往並且同居，終致兩造感情益陷於無可挽回之境，
      至於雙方因宗教信仰（包括因宗教信仰而吃素及反對吃葷
      ）、社會價值、生活習慣及對孩子的教育態度之不同所導
      致之爭執，縱令屬實，因夫妻本來自不同家庭，於成長背
      景、生活習慣均有不同之情況下，相處上多有磨擦，本難
      以避免，遇有此紛爭，本當理性溝通，去異求同，以維繫
      夫妻感情，尚不得以此即率而即謂感情已失，更不得執此
      為外遇同居之藉口。綜上，上訴人長年外遇同居之事實，
      始為兩造難期破鏡重圓之主因，兩造婚姻發生破綻，應由
      上訴人負較大之責任，則依前述說明，責任較重之上訴人
      ，自不得向責任較輕之被上訴人請求離婚。
六、綜上所述，上訴人依民法第1052條第2項規定，訴請離婚，
    為無理由，應予駁回。原審為上訴人敗訴之判決，並無不合
    。上訴意旨指摘原判決不當，求予廢棄改判，為無理由，應
    予駁回。
七、本件事證已臻明確，兩造所為關於雙方因宗教信仰、社會價
    值、生活習慣及對孩子的教育態度之不同所導致之爭執等其
    他之主張，陳述並所提之證據，經審酌後，認均與本件之結
    論無礙，爰不一一論列，附此敘明。
八、據上論結，本件上訴為無理由，依民事訴訟法第449條第1項
    、第78條，判決如主文。
中    華    民    國   100    年    11    月    8     日
                  民事第四庭    審判長法  官  吳上康
                                      法  官  王浦傑
                                      法  官  蔡勝雄
上為正本係照原本作成。
如不服本判決，應於收受送達後20日內向本院提出上訴書狀，其
未表明上訴理由者，應於提出上訴後20日內向本院補提理由書狀
（均須按他造當事人之人數附繕本）上訴時應提出委任律師或具
有律師資格之人之委任狀；委任有律師資格者，另應附具律師資
格及釋明委任人與受任人有民事訴訟法466條之1第1項但書或第2
項（詳附註）所定關係之釋明文書影本。如委任律師提起上訴者
，應一併繳納上訴審裁判費。
中    華    民    國   100    年    11    月    9     日
                                      書記官  李梅菊
【附註】
民事訴訟法第466條之1：
(1)對於第二審判決上訴，上訴人應委任律師為訴訟代理人。但上
  訴人或其法定代理人具有律師資格者，不在此限。
(2)上訴人之配偶、三親等內之血親、二親等內之姻親，或上訴人
  為法人、中央或地方機關時，其所屬專任人員具有律師資格並
  經法院認為適當者，亦得為第三審訴訟代理人。
民事訴訟法第466條之2第1項：
  上訴人無資力委任訴訟代理人者，得依訴訟救助之規定，聲請
  第三審法院為之選任律師為其訴訟代理人。